臺灣高等法院臺中分院刑事判決　　　　　　　　　　九十三年度上訴字第八○一號
　　上　訴　人
　　即　被　告　甲○○
　　指定辯護人　本院公設辯護人　乙○○
右上訴人因公共危險案件，不服臺灣臺中地方法院九十三年度訴字第三七三號中華民
國九十三年四月三十日第一審判決（起訴案號：臺灣臺中地方法院檢察署九十二年度
偵字第一二九五三號），提起上訴，本院判決如左：
      主  文
原判決撤銷。
甲○○無罪。
    理  由
一、原審法院檢察署檢察官公訴意旨略以：被告甲○○有施用毒品之惡習，曾因毒品
    危害防制條例案經判處有期徒刑八月現正執行中，於民國（下同）九十一年三月
    二十一日十九時三十四分許，在臺中縣后里鄉○○村○○○路三八號自宅廚房，
    無故以打火機引燃衣物、紙張等易燃物品，意圖放火燒燬現供其自己使用之住宅
    ，經臺中縣消防局據報前往搶救，甲○○宅已燒燬惟幸未殃及鄰宅，因認被告涉
    有刑法第一百七十三條第一項之罪嫌。
二、按犯罪事實應依證據認定之，無證據不得推定其犯罪事實。又不能證明被告犯罪
    者，應諭知無罪之判決，刑事訴訟法第一百五十四條、第三百零一條第一項定有
    明文。刑事訴訟法上所謂認定犯罪事實之證據，係指足以認定被告確有犯罪行為
    之積極證據而言，該項證據自須適合於被告犯罪事實之認定，始得採為斷罪資料
    （參照最高法院二十九年上字第三一０五號判例），且事實之認定，應憑證據，
    如未能發現相當證據，或證據不足以證明，自不得以推測或擬制之方法，以為裁
    判基礎（參照最高法院四十年台上字第八六號判例）。原審法院檢察署檢察官公
    訴意旨認被告涉有右揭放火罪嫌，無非以被告經法務部調查局測謊之結果，研判
    有說謊，且本件火災經臺中縣消防局鑑定結果，認起火原因不排除人為以打火機
    等明火引燃衣物、紙張等易燃物而擴大燃燒之可能性為其主要論據。
三、訊據被告范進輝固就其所居住之前揭住宅廚房，於九十一年三月二十一日十九時
    三十四分許有起火燃燒之事實坦承不諱，惟堅決否認有何放火之行為及故意，辯
    稱：「這不是我放火燒的。當時情形並非如此，是我在救火不及，逃出現場後，
    被姪子發現，才報警處理。當時我還沒有進去洗澡，才正準備換洗衣物要洗澡，
    我是先把熱水先放好。」、「雖我不懂法律，但罪名的確立要有相當的證據，起
    碼也要有合理的動機，但對原審判決書看不出我的動機何在。只因我有前科說我
    不知悔改，對我實在不公平。原審認定我有罪，只因案發現場只有我一個人在現
    場，而不顧我自己也受傷，對這樣的判決我不能接受。」等語，經查：本件火災
    起火原因固經臺中縣消防局調查研判結果認：「1.災戶為一般住宅並無其他用電
    量較大電器設備，且勘查現場時未尋獲任何電線短路熔痕亦未發現其他化學品，
    故因電線短路及化學品自燃之因素應可排除。2.清理現場於廚房窗戶下發現玻璃
    呈碎裂狀，顯示出現場應唯一明火燃燒現象，若人為以打火機等明火引燃衣物紙
    張等易燃物品繼而擴大燃燒則實有可能，唯清理現場並未發現有可疑證物以資佐
    證，但本案起火原因仍不排除人為以打火機等明火引燃衣物紙張等易燃物繼而擴
    大燃燒之可能性。」，有該局九十一年四月製作之火災調查報告書內所附之現場
    勘查記錄及原因研判書在卷可資為佐，而曾於災後親至現場勘查並製作報告之證
    人黃基淦於原審審理時亦到庭明確結證稱：「（問：本件為何可以判斷為明火燃
    燒？）我們就現場燃燒的現象去排除，整個現場除了廚房北側的菜櫥燒塌、燒低
    碳化的現象比較嚴重外，其他現場的燻燒現象不是特別嚴重。」、「（問：本件
    確實的起火原因是否能判斷？）我們經過現場勘查排出後，唯一不能排除最大的
    可能就是明火燃燒。我們是排除用電因素，因現場電線沒有特別的用電；現場是
    一般住宅，沒有存放任何化學物品，所以也可以排除；現場也沒有小孩，所以不
    可能是小朋友玩火，起火處也沒有祭祖燒香拜拜的用品，所以這點我們也排除；
    而火災現場燃燒的現象也與瓦斯漏氣、熱水器著火的情形不符，這種的可能性比
    較小。所以經過各種可能性排除後，我們認為明火燃燒（即燃燒時可以用肉眼看
    到火焰，與煙蒂之類較微小的火源悶燒乃屬相對）是最大可能的。」等語，核與
    卷附相片所示火災現場經燃燒後遺留之狀況有明火燃燒導致物品燒塌、燒低、炭
    化之情節相符，尚堪採信。又查，火災現場之瓦斯桶乃完整沒有受損，瓦斯桶上
    的熱水器周圍都沒有燃燒的現象，若熱水器漏氣瀰漫，應會產生氣爆的燃燒現象
    （氣爆燃燒會有快速瞬間的碰一聲產生，並於物品為表面燃燒情形）與本件菜櫥
    的完全燃燒情形有所不同，況若是熱水器漏氣並發生氣爆，則熱水器應也會有燃
    燒的現象，然而火災現場的熱水器依然懸掛良好，並沒有稍微脫落鬆動的現象等
    情，業據證人黃基淦於原審到庭接受交互詰問時證述翔實，是本件火災應可排除
    係熱水器瓦斯氣爆引起，但起火原因仍不排除人為以打火機等明火引燃衣物紙張
    等易燃物繼而擴大燃燒之可能性。惟本件首應審究者為被告有無放火動機、被告
    火災當時之應變狀況以及與被告同住親人之目擊情形，其次應審究被告是否持有
    放火之火源等，始能論斷雖不排除人為以打火機等明火引燃衣物紙張等易燃物繼
    而擴大燃燒之可能性後，仍能進而認定係被告所放火，經查：
（一）、就本件被告是否有放火動機而言：
        與被告同住臺中縣后里鄉尾社莊三八號之親人，對於火災之發生均不知情，
        且均未指證被告甲○○有放火，此觀於火警當時在臺中縣后里鄉尾社莊三八
        號房屋二樓拜之被告兄長范秋松於警訊時證稱：「（問：你知道本次火災發
        生之原因為何？）不知道。」、「（問：有無可疑對象？）沒有」等語（詳
        見臺灣臺中地方法院檢察署九十一年度他字第九○○號卷第九頁背面、第二
        十五頁）、於偵查中證稱：「（問：當時甲○○有沒有跟你要錢，他有沒有
        揚言要放火燒房子？）沒有，我也沒有錢給他；沒有」等語（詳見臺灣臺中
        地方法院檢察署九十一年度他字第九○○號卷第六十八頁、第六十九頁）、
        而火警當時在臺中縣后里鄉尾社莊三八號房屋內吃晚飯的被告兄長范秋松之
        配偶范江鳳於警訊時證稱：「（問：九十一年三月二十一日十九時三十四
        分，你住處後方發生火災，你當時在做何事？有無發現可疑對象？）當時在
        吃晚飯。沒有。（問：你知道火災發生之原因為何？與該住戶甲○○是何關
        係？）不知道；甲○○是我先生的弟弟」等語（詳見臺灣臺中地方法院檢察
        署九十一年度他字第九○○號卷第二十六頁）、於偵查中證稱：「（問：當
        時甲○○有沒有向妳要錢，他有沒有揚言要放火燒房子？）沒有；沒有，我
        沒有聽說」等語（詳見臺灣臺中地方法院檢察署九十一年度他字第九○○號
        卷第六十九頁）、被告之兄長范錦華於警訊時證稱：「（問：你弟弟甲○○
        住處於九十一年三月二十一日十九時三十四分發生火災你是否知道？有無在
        場？）我是於火災發生後不久消防隊正在救火時才知道的，我沒有在場，是
        火警發生後我才在場。」等語（詳見覲臺灣臺中地方法院檢察署九十二年度
        偵字第一二九五三號卷第十頁）、被告之兄長范錦華之配偶范江碧於警訊時
        證稱：「（問：你小叔甲○○住處於九十一年三月二十一日十九時三十四分
        發生火災你是否知道？有無在場？）我不知道，我沒有在場」等語（詳見臺
        灣臺中地方法院檢察署九十二年度偵字第一二九五三號卷第十頁）。按與被
        告同住之親人即兄長范秋松、范錦華、范江鳳、范江碧上開所證，被告並
        未與同住之親人有何糾紛，且上開同住之親人亦未指證被告確有放火的動機
        。參以被告堅決否認涉有本件放火行為，就放火動機而言，顯屬欠缺。
（二）、就明火火源而言：
        依卷附火災現場現場勘查紀錄及原因研判第六項之(2)所示「‧‧‧若人為以
        打火機等明火引燃衣物紙張等易燃物品繼而擴大燃燒則實有可能，唯清理現
        場並未發現有可疑證物以資佐證」等語（詳見臺灣臺中地方法院檢察署九十
        一年度他字第九○○號卷第七頁），則本件在無明火火源扣案，且於被告堅
        決否認有放火情況下，顯無從以擬制推測之詞認定被告係以打火機引燃衣物
        紙張等易燃物致引起本件火災。是就明火火源一節，亦無從認定本件火災係
        被告放火所致。
（三）、就本件被告火災應變狀況及受傷狀況而言：
        按火災當時被告僅身著一條內褲，且全身有百分之七十六灼傷，此據被告兄
        長范秋松於警訊時證稱：「（甲○○送醫後，醫師診斷為全身百分之七十六
        灼傷」（詳見臺灣臺中地方法院檢察署九十一年度他字第九○○號卷第二十
        五頁）、於偵查中證稱：「我看到他只穿著一條內褲跑出來」等語（詳見臺
        灣臺中地方法院檢察署九十一年度他字第九○○號卷第六十九頁），核與被
        告於偵查中證稱：「醫生說我是氣爆受傷的」、「我剛從外面進來三至五分
        鐘以後在房間脫衣服，然後走到廚房熱水器那邊要洗澡，我一開木桌旁的熱
        水龍頭，一下子瓦斯上方的熱水器就起火」等被告當時準備洗澡等情相符（
        詳見臺灣臺中地方法院檢察署九十一年度他字第九○○號卷第四十四頁、第
        六十一頁），且有被告載有「氣爆燒傷，全身百分之八十，二至三度」字樣
        之全民健康保險重大病證明書一份在卷可稽（詳見臺灣臺中地方法院檢察署
        九十一年度他字第九○○號卷第四十六頁），是被告辯稱：係瓦斯氣爆所致
        等語，固與臺中縣消防局調查研判結果不符，惟就被告僅著內褲且受全身百
        分之八十之氣爆燒傷，其於受傷之際所感受之火災傷害，主觀上認係瓦斯氣
        爆所致，應與常理無違。況本件果係被告點火，則被告當無脫去其衣物且僅
        身著內褲，並於點火後未能及時逃離而受全身百分之八十之二至三度氣爆燒
        傷之理。是從被告火災之際之應變狀況及受傷狀況而言，亦無從認定本件火
        災係被告放火所致。
（四）、原審法院檢察署檢察官公訴意旨雖引被告於火災發生後接受測謊鑑定結果未
        能通過測試為其論述之依據。惟按，測謊之鑑驗，係就受測人對相關事項之
        詢答，對應其神經、呼吸等反應而判斷，其鑑驗結果有時亦因受測人之生理
        、心理因素而受影響，該鑑驗結果固可為審判之參考，但非為判斷之唯一及
        絕對之依據，鑑驗結果是否可採，應由法院斟酌取捨；測謊鑑定結果如就否
        認犯罪有不實之情緒波動反應，固得供審判上之參酌，惟不得採為有罪判決
        之唯一憑據。（最高法院八十五年臺上字第五七九一號刑事判決、八十七年
        臺上字第三三三九號刑事判決參照）。是測謊鑑驗結果固可為審判之參考，
        但非為判斷之唯一及絕對之依據，鑑驗結果是否可採，應由法院斟酌取捨。
        本院認上開測謊報告雖具證據能力，然參以本件除前揭測謊報告外，從前開
        被告無放火動機、無確切之明火火源以及被告僅著內褲且受全身百分之八十
        之氣爆燒傷等情以觀，參以被告堅決否認犯行，尚無從僅憑本件測謊報告認
        定被告涉有本件放火犯行
四、綜上所述，本件並無何積極證據足資證明被告涉有被訴之刑法第一百七十三條第
    一項之放火既遂罪，原審判決疏未詳細勾稽，遽對被告論罪科刑，尚有違誤，被
    告上訴否認犯行，指摘原審判決不當，即有理由，自應由本院將原審判決撤銷，
    並諭知被告無罪。
據上論斷，應依刑事訴訟法第三百六十九條第一項前段、第三百六十四條、第三百零
一條第一項，判決如主文。
中     華        民       國        九十三    年   七     月    二十二  日
                                   臺灣高等法院臺中分院刑事第三庭
                                         審判長法  官　陳　朱  貴
                                               法　官  劉　連　星
    法　官  胡  忠  文
右正本證明與原本無異。
檢察官得上訴。
被告不得上訴。
如不服本判決應於收受送達後十日內向本院提出上訴書狀，其未敘述上訴之理由者並
得於提起上訴後十日內向本院補提理由書（均須按他造當事人之人數附繕本）。
                                               書記官  許  美  惠
中     華     民     國     九十三     年      七      月    二十二     日
                                                              　　　　　Ｆ
